【裁判字號】    98,上更(一),564
【裁判日期】    990415
【裁判案由】    偽造文書等
【裁判全文】
臺灣高等法院刑事判決             98年度上更(一)字第564號
上  訴  人
即  被  告  甲○○
上列上訴人因偽造文書等案件，不服臺灣臺北地方法院96年度訴
字第16號，中華民國96年7 月31日第一審判決（起訴案號：臺灣
臺北地方法院檢察署95年度偵字第23904 號），提起上訴，經判
決後，由最高法院發回更審，本院判決如下：
    主  文
原判決撤銷。
甲○○連續行使偽造公文書，足以生損害於公眾及他人，處有期
徒刑壹年，減為有期徒刑陸月。
    事  實
一、甲○○係瑞迪科技電子有限公司（下稱瑞迪公司，址設臺北
    縣深坑鄉○○路○ 段155 巷13號6 樓）負責人，係商業會計
    法第4 條所稱之商業負責人，有據實製作資產負債表等財務
    報表之義務。詎於民國94年5 月間，因該公司需款孔急，乃
    基於意圖為他人（公司）不法所有、行使偽造公文書之概括
    犯意，及偽造帳簿報表內容之犯意，在瑞迪公司製作不實之
    該公司93年度資產負債表，及93年度7 月至12月、94年度1
    月至4 月之營業人銷售額與稅額申報書，將附表所示營業收
    入等各項金額予以大幅調高後，再將已申報完成前開期間營
    業稅後，由財政部臺灣省北區國稅局新店稽徵所（下稱新店
    稽徵所）在先前已申報之營業人銷售額與稅額申報書收執聯
    上蓋用之新店稽徵所營業稅申報收件專用章印文影印後，分
    別將影印之收件專用章印文剪貼於前開不實營業人銷售額與
    稅額申報書之上，而偽造完成分別印有新店稽徵所營業申報
    收件專用章之公文書，虛增瑞迪公司銷售金額及收益後，連
    續持前開偽造之文書，於同年5 月13日向臺灣銀行新店分行
    、同月24日向華僑商業銀行股份有限公司（下稱華僑銀行）
    中和分行，申辦財團法人中小企業信用保證基金貸款新臺幣
    （下同）350 萬元及300 萬元而行使之，使前開銀行承辦人
    員誤認瑞迪公司確有前開銷售金額及收益，分別核貸前開款
    項予瑞迪公司，足生損害於新店稽徵所申報營業稅及前開銀
    行審核貸款之正確性。
二、案經臺灣臺北地方法院檢察署檢察官受理檢舉後偵查起訴。
    理  由
一、程序部分：本件被告甲○○認罪，坦承犯行，對卷內證據能
    力均不爭執，且本院審核相關證據，均合於刑事訴訟法之規
    定，均有證據能力。
二、上揭犯罪事實，業據被告甲○○迭於偵審中坦承不諱，並經
    證人即臺灣銀行新店分行徵信人員邱美卿、經理蔣曼麗、華
    僑銀行總行徵信處覆審人員黃安慶、審查組組長楊木興於偵
    查中證述明確，此外，復有臺灣銀行95年5 月9 日銀政乙密
    字第09500114541 號函及所附歷史明細查詢系統、放款保證
    明細登錄卡、授信申請書、小規模營利事業簡易資料表、營
    利事業所得稅結算申報書、資產負債表、聲明書，華僑銀行
    復興分行95年5 月9 日僑銀復字第197 號函及所附公司基
    本資料查詢、財團法人中小企業信用保證基金簡易保證部函
    、授信審核條件、徵信意見、徵信暨批覆書、卡好貸徵信檢
    核表、卡好貸申請書、營利事業所得稅結算申報書、資產負
    債表、營業人銷售額與稅額申報書，財政部臺灣省北區國稅
    局新店稽徵所95年9 月22日北區國稅新店一字第0951016654
    號函及所附營利事業所得稅結算申報書、核定通知書、營業
    人銷售額與稅額申報書等在卷可資佐證。被告自白核與事實
    相符，應可憑信。是本件事證明確，被告犯行洵堪認定，應
    依法論科。
三、查刑法於94年2 月2 日修正公布，95年7 月1 日施行；另罰
    金罰鍰提高標準條例亦於95年5 月17日經公布修正，刪除第
    2 條有關易科罰金及易服勞役折算標準之規定，並自同年7
    月1 日起施行。而按行為後法律有變更者，適用行為時之法
    律，但行為後之法律有利於行為人者，適用最有利於行為人
    之法律，現行刑法第2 條第1 項定有明文。此條規定乃與刑
    法第1 條罪刑法定主義契合，而貫徹法律禁止溯及既往原則
    ，係規範行為後法律變更所生新舊法律比較適用之準據法，
    是刑法第2 條本身雖經修正，但刑法第2 條既屬適用法律之
    準據法，本身尚無比較新舊法之問題，應一律適用裁判時之
    現行刑法第2 條規定以決定適用之刑罰法律。又按，刑法施
    行法第1 條之1 第1 項將刑法分則貨幣單位變為新臺幣、第
    2 項提高刑法分則法定刑罰金部分三十倍或三倍，惟因與罰
    金罰鍰提高標準條例業將刑法分則法定刑罰金提高十倍，再
    由銀元換算為新臺幣，因此變更前後之數額相同，尚無比較
    適用問題，應逕適用裁判時法。又本次刑法修正之比較新舊
    法，應就罪刑有關之共犯、未遂犯、想像競合犯、牽連犯、
    連續犯、結合犯，以及累犯加重、自首減輕暨其他法定加減
    原因（如身分加減）與加減例等一切情形，綜其全部罪刑之
    結果而為比較，最高法院95年度第8 次刑庭會議決議可資參
    照。另按：
  (一)罰金：刑法修正前同法第33條第5 款規定：「罰金為一元以
    上」、修正後刑法第33條第5 款規定：「罰金為新臺幣一千
    元以上」。而同法第339 條第1 項詐欺取財罪之罰金刑為「
    一千元以下罰金」，依刑法施行法第1 條之1 規定：「中華
    民國94年1 月7 日刑法修正施行後，刑法分則編所定罰金之
    貨幣單位為新臺幣。94年1 月7 日刑法修正時，刑法分則編
    未修正之條有定有罰金者，自94年1 月7 日刑法修正施行後
    ，就其所定數額提高為三十倍。但72年6 月26日至94年1 月
    7 日新增或修正之條文，就其所定數額提高為三倍」，依上
    開規定，該條罰金部分應提高為三十倍。是依修正前、後，
    刑法第339 條第1 項詐欺取財罪之罰金刑部分，由新臺幣三
    元以上三萬元以下，變更為新臺幣一千元以上三萬元以下。
    因此，比較上述修正前、後之刑罰法律，自以修正前之規定
    ，較有利於被告。
  (二)牽連犯、連續犯：刑法第55條牽連犯、第56條連續犯之規定
    業經修正刪除，該規定刪除後，除法理上合於接續犯、包括
    一罪之情形仍可認為構成單一之犯罪外，其於數犯罪行為之
    情形，即應依刑法第51條之規定予以分論併罰。經依刑法第
    2 條第1 項比較新、舊法之結果，並無適用行為後之新法較
    有利於被告之情形，自應適用行為時即修正前刑法第55條牽
    連犯、第56條連續犯之規定。
四、按稅捐單位之戳章（記），若已蓋用於有關稅捐申報書等文
    書，表示於某日收文或已審核其申報內容屬實，即為已表示
    一定用意之公文書。本件被告將已申報之「營業人銷售額與
    稅額申報書」收執聯上蓋用之新店稽徵所營業稅申報收件專
    用章之戳印，予以影印後，剪貼於前開不實營業人銷售額與
    稅額申報書之上偽造行使之，被告所偽造之前開不實營業人
    銷售額與稅額申報書，因其上印有新店稽徵所營業申報收件
    專用章印文，表示業已依法申報並繳納稅款之意思表示，已
    具公文書之性質。被告持前開偽造之營業人銷售額與稅額申
    報書持向銀行詐貸款項，足以生損害於新店稽徵所申報營業
    稅及前開銀行審核貸款之正確性，核其所為係犯刑法第339
    條第1 項詐欺取財罪、第216 條、第211 條行使偽造公文書
    罪及商業會計法第71條第3 款偽造會計帳簿報表內容罪；其
    偽造該公司93年度7 月至12月、94年度1 月至4 月營業人銷
    售額與稅額申報書之低度行為，為行使之高度行為所吸收，
    不另論罪。被告所犯2 次詐欺取財罪、行使偽造公文書罪，
    均時間緊接、方法相同，並觸犯構成要件相同之罪名，顯各
    基於概括犯意為之，應依修正前連續犯之規定，分別論以一
    罪，不予加重其刑；至所犯連續詐欺取財罪、連續行使偽造
    公文書罪，商業會計法第71條第3 款偽造會計帳簿報表內容
    罪間，有方法、結果之牽連犯關係，依修正前牽連犯之規定
    ，從一重論以連續行使偽造公文書罪。起訴書指訴被告製作
    不實之資產負債表，涉犯商業會計法第71條第3 款變造會計
    帳簿報表內容罪，惟被告係於該年度尚未申報前，出具聲明
    書並提出暫結損益表、資產負債表予銀行，業經證人邱美卿
    證述明確，其填載不實之流動資產金額，顯係偽造，而非變
    造，公訴人此部分指訴，容有未洽。
五、原審論處被告罪刑，本非無見，惟查：(1)本件被告係因公司
    需款而自銀行詐貸款項，所貸款項亦歸公司所有，業據被告
    供明，是其係為公司即他人之不法所有而施用詐術，原判決
    認為係為自己不法之所有，尚有誤解；(2)原審認被告係偽造
    該附表所示不實內容之各文書，持以行使而詐得銀行貸款，
    惟原判決內容並無該附表之記載，自有違誤；(3)刑法第 218
    條第1 項所稱之公印，係指公務機關或機關長官資格及其職
    務之印信而言，即俗稱大印與小官章，若僅為證明營利事業
    所得稅申報書業已收件之印戳，其效用顯然不同，尚難以公
    印相論，本件關於「新店稽徵所營業稅申報收件專用章」之
    印戳，顯非公印文，原判決論以公印文，亦有不當；(4)本案
    瑞迪公司兩筆貸款，華僑銀行貸款部分，已如期繳清，臺灣
    銀行貸款部分，亦已提前清償完畢，原審未及審酌被告此部
    分犯罪後之情狀，亦有未洽。被告上訴意旨指摘原判決量刑
    過重，尚非全無理由，且原判決既有上開可議之處，自屬無
    可維持，應由本院將原判決撤銷改判，爰審酌被告持偽造之
    公文書，向銀行詐貸，其動機、行為均有可議，惟依臺灣銀
    行新店分行96年4 月25日新店營字第09600026241 號函所附
    放款明細登錄卡、及華僑銀行96年4 月26日陳報狀所附放款
    歷史交易明細表所示，其尚能按期清償本息，且華僑銀行貸
    款部分，已於97年7 月如期清償完畢，臺灣銀行貸款部分，
    亦於97年12月提前清償完畢，分別有放款交易明細表及債務
    清償證明書影本各乙份附卷可稽（見本院卷第27至28頁），
    且犯後復能坦承犯行，並表悔悟，態度尚屬良好等一切情狀
    ，從輕量處有期徒刑1 年，以茲懲儆。又被告之犯罪時間係
    在96年4 月24日以前，並無中華民國96年罪犯減刑條例所定
    不予減刑之情形，應依該條例第2 條第1 項第3 款之規定，
    減其宣告刑2 分之1 ，即有期徒刑6 月。又本件被告所犯刑
    法第211 條之罪，其法定刑為1 年以上7 年以下，縱經減刑
    為有期徒刑6 月，亦不符刑法第41條第1 項得易科罰金之規
    定，故不得易科罰金，惟得易服社會勞動，附此敘明。末按
    ，刑法第74條第1 項規定「受二年以下有期徒刑、拘役或罰
    金之宣告，而有下列情形之一，認以暫不執行為適當者，得
    宣告二年以上五年以下之緩刑，其期間自裁判確定之日起算
    ：一、未曾因故意犯罪受有期徒刑以上刑之宣告者。二、前
    因故意犯罪受有期徒刑以上刑之宣告，執行完畢或赦免後，
    五年以內未曾因故意犯罪受有期徒刑以上刑之宣告者。」，
    查被告前因故意犯兒童及少年性交易防制條例案件，經臺灣
    臺北地方法院於95年11月17日以95年度訴字第1553號判決判
    處有期徒刑4 月，並諭知易科罰金之折算標準，緩刑3 年乙
    節，有卷附本院被告前案紀錄表一件可按，是被告所宣告之
    刑，依法不得宣告緩刑，併予敘明。
六、偽造之93年度資產負債表，及93年度7 月至12月、94年度1
    月至4 月之營業人銷售額與稅額申報書，被告已分別持交臺
    灣銀行、華僑銀行，難認仍屬被告所有，本院無從宣告沒收
    。
據上論斷，應依刑事訴訟法第369 條第1 項前段、第364 條、第
299 條第1 項前段、刑法第2 條第1 項前段、第339 條第1 項、
第216 條、第211 條、修正前刑法第56條、第55條、刑法施行法
第1 條之1 、商業會計法第71條第3 款、修正前罰金罰鍰提高標
準條例第2 條、中華民國96年罪犯減刑條例第2 條第1 項第3 款
、第7 條，判決如主文。
本案經檢察官田炳麟到庭執行職務。
中    華    民    國    99    年    4     月    15    日
                  刑事第十四庭審判長法  官  陳志洋
                                    法  官  謝靜慧
                                    法  官  梁耀鑌
以上正本證明與原本無異。
如不服本判決，應於收受送達後十日內向本院提出上訴書狀，其
未敘述上訴之理由者並得於提起上訴後十日內向本院補提理由書
（均須按他造當事人之人數附繕本）。「切勿逕送上級法院」。
                                    書記官  張淑華
中    華    民    國    99    年    4     月    15    日
附表：
  ┌──────────────────────┐
  │93年度營所稅結算申報書                      │
  ├───────┬──────┬───────┤
  │科目名稱      │實際金額    │  變造金額    │
  ├───────┼──────┼───────┤
  │營業收入總額  │3,525,688元 │ 19,483,688元 │
  ├───────┼──────┼───────┤
  │營業收入淨額  │3,483,688元 │ 19,441,688元 │
  ├───────┼──────┼───────┤
  │營業淨利      │105,331元   │ 953,183元    │
  ├───────┼──────┼───────┤
  │全年所得額    │89,062元    │ 798,961元    │
  └───────┴──────┴───────┘
  ┌──────────────────────┐
  │93年度資產負債表                            │
  ├───────┬──────┬───────┤
  │科目名稱      │實際金額    │ 變造金額     │
  ├───────┼──────┼───────┤
  │現金          │19,472.5元  │ 136,981.5元  │
  ├───────┼──────┼───────┤
  │銀行存款      │125,386元   │ 1,598,671元  │
  ├───────┼──────┼───────┤
  │應收票據      │835,463元   │ 1,769,856元  │
  ├───────┼──────┼───────┤
  │應收帳款      │1,462,926元 │ 2,968,715元  │
  ├───────┼──────┼───────┤
  │存貨          │2,049,059元 │ 3,567,912元  │
  ├───────┼──────┼───────┤
  │銀行借款      │351,000元   │ 362,598元    │
  ├───────┼──────┼───────┤
  │應付票據      │181,790元   │ 569,898元    │
  ├───────┼──────┼───────┤
  │應付帳款      │95,145元    │ 206,711元    │
  ├───────┼──────┼───────┤
  │應付費用      │0元         │ 46,728元     │
  ├───────┼──────┼───────┤
  │預收貨款      │7,349,621元 │ 5,686,475元  │
  ├───────┼──────┼───────┤
  │本期損益      │89,062元    │ 798,961元    │
  └───────┴──────┴───────┘
  ┌──────────────────────┐
  │營業人銷售額與稅額申報書                    │
  ├──────┬───────┬───────┤
  │申報月份    │實際之銷售金額│變造之銷售金額│
  ├──────┼───────┼───────┤
  │93年7、8月  │221,254元     │5,221,254元   │
  ├──────┼───────┼───────┤
  │93年9、10月 │1,024,237元   │7,024,237元   │
  ├──────┼───────┼───────┤
  │93年11、12月│1,602,122元   │6,602,122元   │
  ├──────┼───────┼───────┤
  │94年1、2月  │106,920元     │3,106,920元   │
  ├──────┼───────┼───────┤
  │94年3、4月  │182,400元     │3,482,400元   │
  └──────┴───────┴───────┘
附錄：本案論罪科刑法條全文
中華民國刑法第339條第1項：
意圖為自己或第三人不法之所有，以詐術使人將本人或第三人之
物交付者，處 5 年以下有期徒刑、拘役或科或併科 1 千元以下
罰金。
中華民國刑法第216條
行使第210條至第215條之文書者，依偽造、變造文書或登載不實
事項或使登載不實事項之規定處斷。
中華民國刑法第211條
偽造、變造公文書，足以生損害於公眾或他人者，處 1 年以上 7
年以下有期徒刑。
商業會計法第71條
商業負責人、主辦及經辦會計人員或依法受託代他人處理會計事
務之人員有下列情事之一者，處5年以下有期徒刑、拘役或科或
併科新臺幣60萬元以下罰金：
一、以明知為不實之事項，而填製會計憑證或記入帳冊。
二、故意使應保存之會計憑證、會計帳簿報表滅失毀損。
三、偽造或變造會計憑證、會計帳簿報表內容或毀損其頁數。
四、故意遺漏會計事項不為記錄，致使財務報表發生不實之結果
    。
五、其他利用不正當方法，致使會計事項或財務報表發生不實之
    結果。

司法院資訊處製作；財團法人民間司法改革基金會備份。
